臺灣新北地方法院刑事判決
111年度金訴字第1110號
公  訴  人  臺灣新北地方檢察署檢察官
被      告  吳鈞宇



                    （現另案於法務部矯正署○○監獄○○分監執行中）
上列被告因違反洗錢防制法等案件，經檢察官提起公訴（111年
度少連偵字第209號），被告於本院準備程序中就被訴事實為有
罪之陳述，經告知簡式審判程序之旨，並聽取當事人之意見後，
經本院合議庭裁定由受命法官獨任進行簡式審判程序，判決如下
：
    主  文
吳鈞宇犯三人以上共同詐欺取財罪，處有期徒刑壹年貳月。
未扣案之犯罪所得新臺幣壹仟貳佰元沒收，於全部或一部不能沒
收或不宜執行沒收時，追徵其價額。
　　事  實
一、吳鈞宇與2名以上不詳詐欺集團成員，共同意圖為自己不法
    之所有，基於三人以上共犯詐欺取財及共同掩飾或隱匿詐欺
    取財所得來源及去向之犯意聯絡，由吳鈞宇於民國109年8月
    間，向不知情之友人少年丁○迪借用其日盛國際商業銀行帳
    號00000000000000號帳戶（下稱本案帳戶）後，提供予前開
    不詳詐欺集團成員使用。嗣不詳詐欺集團成員於109年8月12
    日15時51分許，向乙○○佯稱可代為操作投資證券網，致乙○○
    陷於錯誤，而匯款新臺幣（下同）30,000元至本案帳戶後，
    吳鈞宇遂向丁○迪表示該款項係經營買賣汽機車精品所得，
    丁○迪依吳鈞宇要求於同日17時許提領上開款項後，隨即在
    新北市○○區○○路000號1樓交付吳鈞宇，吳鈞宇其後即該款項
    轉交給詐欺集團其他成員，而以此方式掩飾或隱匿犯罪所得
    來源及去向。
二、案經乙○○訴由彰化縣警察局彰化分局報告臺灣新北地方檢察
    署檢察官偵查起訴。
    理  由
一、按除被告所犯為死刑、無期徒刑、最輕本刑為3年以上有期
    徒刑之罪或高等法院管轄第一審案件者外，於第一次審判期
    日前之準備程序進行中，被告先就被訴事實為有罪之陳述時
    ，審判長得告知被告簡式審判程序之旨，並聽取當事人、代
    理人、辯護人及輔佐人之意見後，裁定進行簡式審判程序，
    刑事訴訟法第273條之1第1項定有明文。查本件被告吳鈞宇
    所犯係死刑、無期徒刑、最輕本刑為3年以上有期徒刑以外
    之罪，其於本院準備程序就被訴事實為有罪之陳述（見本院
    卷第57頁），經法官告知簡式審判程序之旨，並聽取公訴人
    、被告之意見後，本院合議庭認宜進行簡式審判程序，爰依
    上揭規定裁定由受命法官獨任進行簡式審判程序。又本案證
    據之調查，依刑事訴訟法第273條之2規定，自不受同法第15
    9條第1項、第161條之2、第161條之3、第163條之1及第164
    條至第170條規定之限制，依法均具證據能力，合先敘明。
二、上揭事實業據被告於本院準備程序及審理時均認罪（見本院
    卷第57、67頁），並經證人即告訴人乙○○於警詢時指證明確
    （見少連偵卷第30至32頁），且有證人丁○迪於警詢時之證
    詞附卷可稽（見少連偵卷第11至13頁），復有本案帳戶之客
    戶資料及交易明細1份、ATM匯款交易明細1張、乙○○與「周
    菲亞」、「聖煌」之Line對話紀錄擷圖各1憤在卷可憑（見
    少連偵卷第17至19、46、46至60、61至81頁），足認被告前
    揭任意性自白與事實相符，堪足採信。是本案事證明確，被
    告犯行洵堪認定，應依法論科。
三、論罪科刑：
 ㈠關於罪名及罪數：
  ⒈查本案詐欺集團有3人以上等情，業據被告於本院準備程序供
    述在卷（見本院卷第57頁），足認被告主觀上已知悉所參與
    之詐欺集團有3人以上，而構成刑法第339條之4第1項第2款
    三人以上共同犯詐欺取財罪；另依洗錢防制法第3條第1款之
    規定，最輕本刑為6月以上有期徒刑以上之罪，係屬洗錢防
    制法所稱之特定犯罪，而被告就附表所犯刑法第339條之4第
    1項之罪之法定刑為1年以上7年以下有期徒刑，核屬洗錢防
    制法第3條第1款所定義之特定犯罪，被告與其所屬詐欺集團
    為製造金流斷點且阻撓嗣後特定犯罪之刑事偵查追訴，先由
    被告取得丁○迪之本案帳戶資料後，再透過不知情之丁○迪領
    取詐得款項後交予被告以轉交不降詐欺集團成員，而以此方
    式隱匿特定犯罪所得之來源及去向，自與洗錢防制法第2條
    第2款之洗錢行為相符，而觸犯同法第14條第1項之一般洗錢
    罪。
  ⒉是核被告所為，係犯刑法第339條之4第1項第2款之三人以上
    共同詐欺取財罪、洗錢防制法第14條第1項之一般洗錢罪。
    另被告係90年2月27日出生，於本案行為時未滿20歲，非成
    年人，其固有利用少年丁○迪以實施詐欺犯行，尚無適用兒
    童及少年福利與權益保障法第112條第1 項前段規定加重其
    刑之餘地，附此敘明。
  ⒊被告與上開詐欺集團成員間，具有犯意聯絡及行為分擔，為
    共同正犯。被告所犯三人以上共同詐欺取財罪、一般洗錢罪
    ，係屬一行為而同時觸犯數罪名，為想像競合犯，而想像競
    合犯之處斷刑，本質上係「刑之合併」；其所謂從一重處斷
    ，乃將想像競合犯組成之評價上數罪，合併為科刑一罪，其
    所對應之刑罰，亦合併其評價上數罪之數法定刑，而為一個
    處斷刑。易言之，想像競合犯侵害數法益者皆成立犯罪，論
    罪時必須輕、重罪併舉論述，同時宣告所犯各罪名，包括各
    罪有無加重、減免其刑之情形，亦應說明論列，量刑時併衡
    酌輕罪部分量刑事由，評價始為充足，然後依刑法第55條前
    段規定「從一重處斷」，非謂對於其餘各罪可置而不論。因
    此，法院決定處斷刑時，雖以其中最重罪名之法定刑，做為
    裁量之準據，惟於裁量其輕重時，仍應將輕罪合併評價在內
    （最高法院108年度台上字第4405、4408號判決意旨可供參
    照）。查被告於本院準備程序已就本案違反洗錢防制法之部
    分坦承犯行（見本院卷第57頁），而在偵查或審判中自白，
    就此部分應依洗錢防制法第16條第2項規定減輕其刑。是被
    告所犯三人以上共同詐欺取財罪、一般洗錢罪，應從一重之
    刑法第339條之4第1項第2款之三人以上共同詐欺取財罪處斷
    。
  ㈡關於量刑：
　　爰以行為人之責任為基礎，審酌被告正值青壯，不思以正當
    途徑獲取財物，反加入詐欺集團而與詐欺集團成員共同遂行
    詐騙行為，欲牟取不法報酬，且透過詐欺集團成員間之組織
    化及分層分工，使上開詐術更容易遂行，且詐欺所得之款項
    流向難以查緝，手段可議，所為實不足取，而應予非難；又
    佐以被告參與本案犯行之手段及情節，及告訴人所受財產上
    損害之程度；兼衡被告雖於本院準備程序及審理時均坦承犯
    行，態度尚可，惟迄今未與本案告訴人達成調解以賠償其損
    害等節；復衡酌被告於本院審理時自承最高學歷為國中畢業
    之智識程度，入監執行前從事鷹架工作，車禍後在家待業，
    經濟來源由父母供給，未婚、無子女，家中無需扶養之親屬
    或家人之家庭狀況及經濟情形等一切情狀，量處如主文所示
    之刑，以資懲儆。
四、沒收：
　　被告獲取詐得款項之4％為其報酬等節，業經被告於本院審理
    時供承在卷（見本院卷第57頁），是本案被告取得之1,200
    元（計算式：30,000×4％＝1,200元）為其本案犯罪所得，雖
    未扣案，應依刑法第38條之1第1項規定宣告沒收，並依同條
    第3項規定，同時諭知於全部或一部不能沒收或不宜執行沒
    收時，追徵其價額。
五、不另為免訴部分：
　㈠公訴意旨另以：被告本案所為犯行，尚涉有組織犯罪防制條
    例第3條第1項後段之參與犯罪組織罪嫌等語。
　㈡然按案件有曾經判決確定者，應諭知免訴之判決，又已經提
    起公訴或自訴之案件，在同一法院重行起訴者，應諭知不受
    理之判決刑事訴訟法第302條第1款、第303條第2款分別定有
    明文。而行為人於參與同一詐欺集團之多次加重詐欺行為，
    因部分犯行發覺在後或偵查階段之先後不同，肇致起訴後分
    由不同之法官審理，為裨益法院審理範圍明確、便於事實認
    定，即應以數案中「最先繫屬於法院之案件」為準，以「該
    案件」中之「首次」加重詐欺犯行與參與犯罪組織罪論以想
    像競合。縱該首次犯行非屬事實上之首次，亦因參與犯罪組
    織之繼續行為，已為該案中之首次犯行所包攝，該參與犯罪
    組織行為之評價已獲滿足，自不再重複於他次詐欺犯行中再
    次論罪，俾免於過度評價及悖於一事不再理原則（最高法院
    109年度台上字第3945號判決意旨可供參照）。
　㈢經查，被告固有參與前開詐欺集團，然其前因參與同一詐欺
    集團之加重詐欺等案件，先於110年4月28日繫屬本院110年
    度金訴字第235號，嗣於111年2月24日判決判處罪刑而於同
    年4月12日確定（下稱前案）等情，有臺灣高等法院被告前
    案紀錄表1份、上開裁判1件在卷可按。是依前開說明，前案
    中之「首次」加重詐欺犯行，方屬應與被告參與犯罪組織犯
    行論以想像競合之「首次」加重詐欺犯行，本案加重詐欺犯
    行僅單獨論罪科刑即可，而無於本案再審究被告參與犯罪組
    織罪之餘地。
　㈣末按，法院裁定改行簡式審判程序，然倘係案件應為免訴或
    不受理諭知判決（含一部事實不另為免訴或不受理諭知之情
    形）時，因屬訴訟條件欠缺之程序判決，與被告已為之有罪
    陳述，並無衝突，且與犯罪事實之認定無關，而與簡式審判
    僅在放寬證據法則並簡化證據調查程序，並非免除法院認事
    用法職責，亦無扞格，更符合簡式審判程序為求訴訟經濟、
    減少被告訟累之立法意旨，此時法院既係於尊重當事人之程
    序參與權後，改行簡式審判程序，如檢察官於訴訟程序之進
    行中，未曾異議，而無公訴權受侵害之疑慮時，縱使法院並
    未撤銷原裁定，改行通常審判程序，以避免訴訟勞費，仍屬
    事實審法院程序轉換職權之適法行使（最高法院111年度台
    上字第1289號判決意旨可供參照）。準此，公訴意旨認被告
    就本案涉有參與犯罪組織罪嫌，然依前開說明，此部分罪嫌
    應屬上揭前案起訴效力所及之審理範圍，自應由前案審理，
    乃檢察官誤於本案重行起訴，於法即有未合，而前案判決業
    已確定，依上揭法律規定，此部分本應諭知免訴之判決，然
    因公訴意旨認此部分與前揭加重詐欺罪部分有想像競合犯之
    裁判上一罪關係，是爰就此部分不另為免訴之諭知。
據上論斷，應依刑事訴訟法第273 條之1 第1項、第299條第1項
前段，判決如主文。
本案經檢察官丙○○提起公訴，檢察官顏汝羽到庭執行職務。
中　　華　　民　　國　　111 　年　　8 　　月　　31　　日
                  刑事第七庭  法  官  白承育 
上列正本證明與原本無異。
如不服本判決，應於判決送達後20日內敘明上訴理由，向本院提
出上訴狀 (應附繕本) ，上訴於臺灣高等法院。其未敘述上訴理
由者，應於上訴期間屆滿後20日內向本院補提理由書「切勿逕送
上級法院」。
                              書記官  馬韻凱
中　　華　　民　　國　　111 　年　　9 　　月　　6 　　日
附錄本案論罪科刑法條全文：
刑法第339條之4
犯第三百三十九條詐欺罪而有下列情形之一者，處一年以上七年
以下有期徒刑，得併科一百萬元以下罰金：
一、冒用政府機關或公務員名義犯之。
二、三人以上共同犯之。
三、以廣播電視、電子通訊、網際網路或其他媒體等傳播工具，
    對公眾散布而犯之。
前項之未遂犯罰之。
洗錢防制法第2條
本法所稱洗錢，指下列行為：
一、意圖掩飾或隱匿特定犯罪所得來源，或使他人逃避刑事追訴
    ，而移轉或變更特定犯罪所得。
二、掩飾或隱匿特定犯罪所得之本質、來源、去向、所在、所有
    權、處分權或其他權益者。
三、收受、持有或使用他人之特定犯罪所得。
洗錢防制法第14條
有第二條各款所列洗錢行為者，處七年以下有期徒刑，併科新臺
幣五百萬元以下罰金。
前項之未遂犯罰之。
前二項情形，不得科以超過其特定犯罪所定最重本刑之刑。